【裁判字號】    99,重上,108
【裁判日期】    991012
【裁判案由】    清償債務
【裁判全文】
臺灣高等法院民事判決                 99年度重上字第108號
上  訴  人    丁○○
訴訟代理人    李文傑律師
被  上訴人    竹風不動產仲介經紀有限公司
兼法定代理人  丙○○
共      同
訴訟代理人    甲○○
              宋英華律師
上列當事人間因清償債務事件，上訴人對於中華民國98年12月7
日臺灣新竹地方法院98年度重訴字第142號第一審判決提起上訴
，本院於99年9月28日言詞辯論終結，判決如下：
    主  文
上訴駁回。
第二審訴訟費用由上訴人負擔。
    事實及理由
一、上訴人起訴主張：上訴人於民國（下同）85年間投入不動產
    仲介行業，受僱於被上訴人丙○○當時所經營之力霸房屋公
    司新竹總店，並於94年繼續受僱於丙○○自行創設之「竹風
    房屋」，即被上訴人竹風不動產仲介經紀有限公司（下稱竹
    風公司），至96年7月間離職。上訴人在受僱期間，丙○○
    於有投資土地買賣之機會時，為集合較多資金，常邀請公司
    內主管級之員工參與投資，並於出售得利後，按每人持股比
    例分派投資盈餘，上訴人在離職前，曾多次參與上開投資方
    式，於96年7月間離職時，尚有6筆投資未及結案（詳見原判
    決第2頁之投資明細表，下稱明細表），上訴人曾向丙○○
    要求退出，惟丙○○除表示希望上訴人不要離職外，並勸上
    訴人不要退股，日後一定會有投資利潤，上訴人只得依其所
    言。97年4月中旬，丙○○交付面額新臺幣（下同）808萬72
    8元之支票予上訴人，稱係上訴人投資案件結束後應得之款
    項，惟經上訴人私下多方打聽，發現丙○○於上開投資案件
    雖有獲利，但僅給付上訴人股金及貸款利息，蓋明細表編號
    1至3號土地，已於97年7月11日移轉登記予訴外人鄭潤銘（
    即東森建設公司之指定名義人），其中編號1之土地投資利
    潤為1億1,687萬7,173元，上訴人持股比例為1.55674%，應
    得181萬9,473元；編號2之土地投資利潤為5,275萬9,778元
    ，上訴人持股比例為2.92018%，應得154萬680元；編號3之
    土地投資利潤為4,379萬25元，上訴人持股比例為3.44%，應
    得150萬6,376元，以上合計為486萬6,529元。另明細表編號
    4之土地，其應有部分100之15，已於97年7月9日移轉登記予
    訴外人王以仁（即新家華建設公司之指定名義人），得款4
    億6,300萬4,000元，而上訴人出資額為2%，可受配之金額應
    為926萬80元，扣除丙○○已返還之730萬元，尚應給付上訴
    人196萬80元。是丙○○應給付上訴人之投資報酬為682萬6,
    609元，惟上訴人曾多次催促丙○○給付，均相應不理，始
    提起本訴，乃先位聲明：丙○○應給付上訴人上開金額之本
    息；又為訴訟經濟計，若上訴人應向竹風公司請求上開投資
    報酬，而非對丙○○為之，爰備位聲明：竹風公司應給付上
    訴人682萬6,609元之本息等情。原審為上訴人全部敗訴之判
    決，上訴人不服，提起上訴，並於本院聲明：(一)先位聲明：
    (1)原判決廢棄；(2)上廢棄部分，丙○○應給付上訴人682 萬
    6,609元，及自起訴狀繕本送達丙○○之翌日起，至清償日
    止，按年息5%計算之利息；(3)第一、二審訴訟費用由丙○○
    負擔；(4)上訴人願供擔保，請宣告准予假執行；(二)備位聲明
    ：(1)原判決廢棄；(2)上廢棄部分，竹風公司應給付上訴人
    682萬6,609元，及自98年10月26日民事追加備位之訴暨準備
    書(二)狀繕本送達竹風公司之翌日起，至清償日止，按年息5%
    計算之利息；(3)第一、二審訴訟費用由竹風公司負擔；(4)上
    訴人願供擔保，請宣告准予假執行。
二、丙○○、竹風公司則以：上訴人於在職期間係參與竹風公司
    投資買賣員工認股計劃，丙○○係竹風公司之負責人，上訴
    人所投資者係竹風公司，非丙○○個人，此由員工認股單即
    明；又依竹風公司員工認股規定，員工離職後，其認股由公
    司優先買回，員工認股單特約事項三即載明「離職後，公司
    保留優先買回權，本人絕無異議」等語，上訴人亦有親自簽
    名；上訴人離職後，其所認股數即由竹風公司買回，並由丙
    ○○於97年4月18日將上訴人之出資額數加上利息，簽發臺
    灣土地銀行97年4月18日期、面額808萬728元之支票乙紙交
    付上訴人收受，其後明細表編號1、2、3之土地始於97年7月
    11日及編號4土地於97年7月9日，以買賣為原因移轉登記予
    買受人，從而竹風公司將上開土地出售自與上訴人無關，上
    訴人之訴顯無理由，應予駁回等語，資為抗辯，並於本院聲
    明：(一)上訴駁回；(二)第二審訴訟費用由上訴人負擔。
三、兩造不爭之事實：
    (一)上訴人於85年間受僱於丙○○所經營之力霸房屋公司，並
      於94年繼續受僱丙○○所自行創設之「竹風房屋」至96年
      7月離職。
    (二)上訴人於97年1月24日將丙○○所支付之96年8月至12月薪
      資共28萬9,239元予以退還。
    (三)丙○○於97年4月中開立票號DT0000000、票面金額808萬7
      28元、到期日97年4月18日之支票乙紙予上訴人。
四、兩造爭執要旨：(一)上訴人所投資者為被上訴人丙○○個人或
    竹風公司？(二)上訴人所投資之股權是否業經買回？茲分述之
    ：
    (一)上訴人所投資者為竹風公司而非丙○○個人：
      1.查，上訴人於起訴狀自承受僱於竹風公司而非被上訴人
        丙○○，惟嗣稱上訴人受僱期間的勞保有時掛竹風，有
        時掛竹企、扣繳憑單有時是竹風、有時竹企，上訴人所
        以稱受僱於竹風是因廣告都打竹風，竹風公司名氣較大
        ，認股單上雖有寫公司，但未寫哪家公司等語。惟依上
        訴人主張不論上訴人之勞保或扣繳憑單是掛何一公司，
        均非被上訴人丙○○個人，甚為明確，上訴人主張受僱
        於被上訴人丙○○已非可採。
      2.上訴人於98年10月13日書狀載明上訴人離職後，被上訴
        人公司（指竹風公司）為籌措買回投資退股金及計算利
        息，始於97年4月18日由被上訴人丙○○簽發808萬728
        元支票支付予上訴人，益證上訴人自認投資認股權乃是
        參加竹風公司之投資，而非被上訴人丙○○個人。
      3.再依被上訴人所提，上訴人亦不爭執真正之員工認股單
        （原法院卷第36-37頁），其上載明「單位」、「職稱
        」，約定事項第二點「若認股人數合計股份超出公司釋
        出比例，原則以各認股人平均分配為準」。第三點「離
        職後，公司保留優先買回權，本人絕無異議」等詞。益
        證上訴人之認股乃參與公司而非被上訴人丙○○個人。
        且上訴人離職後，其所認購之股確經被買回（上訴人仍
        爭執利潤尚未交付完全，詳見後述），果如上訴人所稱
        乃是與被上訴人丙○○成立投資契約，則其與被上訴人
        丙○○之投資契約，與上訴人在公司何單位任職、職稱
        為何、上訴人自公司離職即無關連，認股單自無需載明
        上訴人之任職單位、職稱，並約定上訴人離職後，公司
        保留優先買回權，顯見上訴人所投資者乃其任職之公司
        ，因上訴人離職後與任職之公司利害關係變淺薄，始約
        定上訴人離職後，由公司買回。
      4.公司與員工集資之投資行為，屬內部之私法關係，與公
        司所營事業無關，不得因投資行為與竹風公司之業務無
        關，而認定上訴人投資對象為丙○○個人。
      5.查證人廖建誠、戊○○於99年6月9日準備程序時，均陳
        稱係於任職於竹風公司時參與投資，投資前未簽署員工
        認股單，且於在職時均將股本取回，且未分配利潤等語
        ，上開證人均係於在職時，因投資時間久，且無法預期
        土地何時可售出，無意繼續將資金投注，始向被上訴人
        要求將股本返還，縱使事後原投資案件有賺取利潤，亦
        無權參與分配利潤，更遑論上訴人係因投資前有簽署員
        工認股單，竹風公司依約定已將投資股份買回，更無權
        要求分配投資土地利潤，自不待言。再查，上開2位證
        人認為係投資於丙○○個人，而非竹風公司，無非係以
        每月應繳利息及股金均係匯入丙○○個人帳戶，及返還
        股本亦係使用丙○○個人帳戶為唯一論據，此純屬證人
        個人臆測之詞，顯無所據。又查，證人乙○○於上開程
        序中表示不確定有無投資原審判決明細表中編號1-6號
        投資案等語，顯見證人乙○○之證詞與本件投資案無關
        ，委不足採。職是，證人之證詞或係個人臆測之詞；或
        係未投資本案系爭土地，其證詞均不足採信。
      6.至於上訴人主張，被上訴人使用丙○○個人之帳戶，顯
        係投資丙○○個人云云，但查，被上訴人為避免公司帳
        戶會計簽證等之程序，而使用丙○○個人帳戶，業據被
        上訴人陳述明確，並不能以此推定係投資丙○○個人。
        基上：上訴人與丙○○間並無投資關係，其請求丙○○
        給付利潤，即屬無據，應予駁回。
    (二)上訴人投資於備位被上訴人（竹風公司）之股權已被竹風
      公司買回。
      1.查本件上訴人於起訴狀供承：「原告（即上訴人）於96
        年7月間離職時，曾向被告（即竹風公司）要求退出上
        開投資案件，惟被告除表示希望原告不要離職外，並勸
        原告不要退股，日後一定會有投資利潤，原告只得依其
        所言，97年4月中旬被告交付面額808萬728元之支票予
        原告，稱係原告投資案件結束後，原告應得款項…。」
        （見原審卷第3-4頁），則可知，上訴人於96年7月離職
        時即想退出投資案件，竹風公司於97年4月間將808萬72
        8 元支票交上訴人時，已告知係投資案結束後上訴人應
        得之款項，上訴人並不反對而為簽收（見原審卷第39頁
        支票簽收單、本院卷第120頁）。上訴人96年7月間雖向
        被上訴人為退股之表示，但被上訴人並未立時承諾，該
        要約即失其拘束力（民法第156條參照）。竹風公司於
        97 年4月17日將股款及利息退還上訴人時（見原審卷第
        39 頁、本院卷第119-120頁），上訴人亦予簽收，足見
        竹風公司行使認股單第3點之優先買回權，上訴人並無
        異議。上訴人雖主張：該款項係先結算一部分利潤云云
        。惟查：如係結算分配盈餘，則應全體股東一致發放，
        不可能獨厚上訴人；本件當時未經結算，亦無發放利潤
        問題。竹風公司於97年4月17日將上訴人原繳納之股款
        及利息退還，堪信係退還股款，而非發放利潤。再者，
        投資都有風險，不是賺就是賠，上訴人既已回收其投資
        之資金，而冀望未退股或買回其股權之竹風公司，負擔
        虧損之風險，俟系爭土地處分後，有所獲利，即主張分
        配利潤，世間焉有斯理？反之，如竹風公司嗣後處分系
        爭土地，受有虧損時，上訴人是否願意出面共同負擔虧
        損之金額，依此立論，足見上訴人之主張委不足採。
      2.查上訴人於96年7月間離職，嗣於97年4月18日領取808
        萬728元之投資本金及利息一事，為兩造所不爭執，且
        有被上訴人竹風公司所提出之支票簽收單一紙（見同前
        ）可稽，自堪信為真實。再，上訴人主張明細表編號1
        至4項目乃是分別於上訴人離職（96年7月間）且領取投
        資本金及利息（97年4月18日）後，分別於97年7月4日
        出售（編號1至3土地，並於97年7月11日登記、97年6月
        24日出售編號4土地而於97年7月9日登記，有被上訴人
        竹風公司所提出之土地謄本可按，且為上訴人所不爭執
        ，則上訴人之認股既早於土地出售前業經被上訴人竹風
        公司買回，上訴人自已無結算投資權可言，從而上訴人
        主張尚未結算，即顯無理由。
      3.上訴人另主張：實際上系爭土地於97年4月份就已賣出
        ，同年7月才辦妥登記，竹風公司退回808萬728元時並
        未說明是股款或是利息云云。但查上訴人並無法舉證證
        明竹風公司於退還808萬728元之前即已與系爭土地之買
        主訂立土地買賣契約，徒以傳聞之詞，而為主張，自難
        採信。又808萬728元為上訴人投資之本金及繳交銀行之
        利息，上訴人對此金額並不爭執，上訴人收到投資款（
        含已繳交之利息）其並未拒收，亦未表示不願被買回股
        權（見本院卷第119頁反面），矧其早在離職時，即希
        望竹風公司買回其股權，已如前述，上訴人之主張，自
        不可採。
五、綜上所述，本件上訴人之投資股權，業經竹風公司買回，其
    已收到股款，上訴人依履行契約之法律關係，求為判命先位
    聲明：被上訴人丙○○應給付682萬6,609元本息。備位聲明
    ：竹風公司應給付上開金額，均無理由，原審判決上訴人敗
    訴，核無不合，應予維持，上訴論旨，仍執陳詞，斤斤指摘
    原判決不當，聲明廢棄改判，為無理由，應予駁回上訴。
六、本件事證已臻明確，兩造其餘之攻防方法，經審酌後，認與
    判決結果無影響，無庸逐一論述，併此敘明。
七、據上論結，本件上訴為無理由，依民事訴訟法第449條第1項
    、第78條，判決如主文。
中    華    民    國    99    年    10    月    12    日
                  民事第十四庭
                      審判長法  官  林恩山
                            法  官  黃國忠
                            法  官  郭松濤
正本係照原本作成。
如不服本判決，應於收受送達後20日內向本院提出上訴書狀，其
未表明上訴理由者，應於提出上訴後20日內向本院補提理由書狀
（均須按他造當事人之人數附繕本）上訴時應提出委任律師或具
有律師資格之人之委任狀；委任有律師資格者，另應附具律師資
格證書及釋明委任人與受任人有民事訴訟法第466條之1第1項但
書或第2項（詳附註）所定關係之釋明文書影本，如委任律師提
起上訴者，應一併繳納上訴審裁判費。
中    華    民    國    99    年    10    月    12    日
                            書記官  方素珍
附註：
民事訴訟法第466條之1（第1項、第2項）：
對於第二審判決上訴，上訴人應委任律師為訴訟代理人。但上訴
人或其他法定代理人具有律師資格者，不在此限。
上訴人之配偶、三親等內之血親、二親等內之姻親，或上訴人為
法人、中央或地方機關時，其所屬專任人員具有律師資格並經法
院認為適當者，亦得為第三審訴訟代理人。

司法院資訊處製作；財團法人民間司法改革基金會備份。
